【裁判字號】    89,海商,48
【裁判日期】    901224
【裁判案由】    損害賠償
【裁判全文】
臺灣臺北地方法院民事判決  八十九度海商字第四八號
    原      告  運通海運承攬送有限公司
    法定代理人  丙○○
    法定代理人  甲○○
                乙○○
右當事人間請求損害賠償事件，本院判決如左：
    主      文
原告之訴及假執行之聲請均駁回。
訴訟費用由原告負擔。
    事      實
甲、原告方面：
壹、聲明：
Ａ、先位聲明：
一、被告應給付原告美金四萬二千七百五十一元一角，及自起訴狀繕本送達之翌日即
    民國八十九年十月二十五日起至清償日止，按年息百分之五計算之利息。
二、願供擔保，請准宣告假執行。
Ｂ、備位聲明：
一、被告應給付原告新臺幣一百三十五萬三千七百十四元，及自起訴狀繕本送達之翌
    日即八十九年十月二十五日起至清償日止，按年息百分之五計算之利息。
二、願供擔保，請准宣告假執行。
貳、陳述：
Ａ、先位部分：
一、原告前受訴外人近鐵通運股份有限公司（以下簡稱近鐵公司）委託，運送連結器
    一百十九箱及電池四百六十九件等二批貨物，嗣原告再將上開貨物委由被告運送
    ，被告並簽發編號ELAX0000000號、編號HDMU  KENW 261848號載貨證券交原告收
    執，詎上開貨物竟於運送途中，部分在北太平洋落海，部分破裂受損，破裂受損
    部分因遲延交付致失去效用，應認已全部受損，近鐵公司於是向原告起訴請求損
    害賠償，現由  鈞院以八十八年度海商字第五七號審理中。
二、查近鐵公司先位之訴請求之項目，一者為相當貨物價值之損害即美金四萬二千七
    百五十一元一角，一者為其他必要費用等之損害即美金十九萬零二百元，倘近鐵
    公司此部分請求獲勝訴判決，原告亦將受有相同之損害，因原告對被告損害賠償
    請求權之時效即將消滅，茲先就相當貨物價值之損害即美金四萬二千七百五十一
    元一角部分，依修正前海商法第一百十八條第一項規定，提起本件先位之訴。
Ｂ、備位部分：
    近鐵公司上開請求項目，折算新臺幣後，分別為新臺幣一百三十五萬三千七百十
    四元、六百零二萬二千六百八十三元，該公司備位之訴請求之項目即係請求原告
    給付新臺幣以賠償該公司相當貨物價值之損害、其他必要費用等之損害，則倘近
    鐵公司備位請求部分獲勝訴判決，原告亦將分別受有新臺幣一百三十五萬三千七
    百十四元、六百零二萬二千六百八十三元之損害，茲先就相當貨物價值之損害即
    新臺幣一百三十五萬三千七百十四元部分，於時效消滅前，依修正前海商法第一
    百十八條第一項規定，提起本件備位之訴。
、對被告抗辯之陳述：
一、按所謂「適格之當事人」，係指當事人就特定訴訟，得以自己之名義為原告或被
    告資格，亦即就特定訴訟有實施訴訟之權能。本件原告既係系爭載貨證券持有人
    ，即為本件損害賠償訴訟之正當當事人，被告抗辯：原告非適格之當事人，恐有
    誤解。
二、原告並未簽訂被告所提被證三所示之讓渡書，此自該讓渡書上並無原告公司之簽
    名可證，被告應就兩造間確有債權讓與之合意負舉證之責，其既未能舉證證明兩
    造關於債權讓與之意思表示業已合致，自無從發生債權讓與之效力，被告抗辯：
    關於編號ELAX0000000載貨證券部分，其業將得向船舶所有人及實際運送人得行
    使之權利讓與原告，其已解除所有責任等語，尚非可採。
三、關於編號HDMU KENW 261848之載貨證券，雖非被告所簽發，惟被告既已背書轉讓
    原告，原告即係該載貨證券之持有人，原告自得依修正前海商法第一百十八條第
    一項規定有所請求。
肆、證據：
一、編號ELAX0000000號載貨證券。
二、編號HDMU KENW 261848號載貨證券。
三、本院八十八年度海商字第五七號損害賠償事件起訴狀、準備書(一)狀。
四、編號LAＺ000000000SUP號載貨證券。
五、編號PHＺ000000000PEC號載貨證券。
六、本院八十八年度海商字第五七號損害賠償事件準備書狀。
七、商業發票。
八、代理合約。
乙、被告方面：
壹、聲明：
Ａ、先位部分：
一、駁回原告之訴及假執行之聲請。
二、如受不利之判決，願供擔保請准宣告免為假執行。
Ｂ、備位部分：
一、駁回原告之訴及假執行之聲請。
二、如受不利之判決，願供擔保請准宣告免為假執行。
貳、陳述：
一、原告對被告並無契約上請求權：
    原告乃本於編號  HDMU  KENW 261848號及編號ELAX0000000號二紙載貨證券對被
    告提起本件訴訟。然查：
  (一)編號HDMU KENW 261848號載貨證券是由OCEAN  PIONEER SHIPPING CO.,LTD.代理
    運送人韓商HYUN-DAI  公司簽發，自應由韓商公司負運送人之責，被告並非該載
    貨證券之簽發人，原告據此載貨證券所為之請求即無理由。
  (二)又依修正前海商法第一百條第二項之規定，得行使損害賠償請求權之人乃為「受
    領權利人」。而依學者楊仁壽先生之見解，所謂「受領權利人」係指「受貨人」
    （CONSIGNEE）或「數貨證券持有人」。本件編號ELAX0000000號之載貨證券，原
    告自承已移轉他人，其只持有全套一式三份載貨證券其中一份，本件運送之目的
    港在洛杉磯，原告既非於目的港對被告有所請求，自應提出全套經受貨人合法背
    書轉讓之載貨證券，以證明其權利（修正前海商法第一百零二條第一項規定參照
    ），惟本件訴訟程序進行迄今已近一年，原告終未能提出全套三份載貨證券證明
    其權利，自無權對被告提起本件請求。
二、原告迄亦未證明其損害：
    按提起損害賠償請求者，首應證明其確受有損害以及其損害之範圍，然本件起訴
    迄今近一年，原告仍無提出其受損之證明（如：已賠償他人之損失），就其主張
    破損及遲延之損害各為若干，亦全無舉證，是本件損害賠償之訴，顯屬無憑。
三、又本件貨櫃落海事件，乃因海上惡劣天候所致，此為原告所明知，其於  鈞院八
    十八年度海商字第五七號損害賠償事件，即曾援用修正前海商法第一百十三條第
    二、四款為天災之抗辯，被告自亦有權主張受同條文免責規定之保護。
四、另系爭貨物，乃貨主遲延受領，此亦為原告於  鈞院八十八年度海商字第五七號
    損害賠償事件所自承，今竟反於本件指摘被告遲延交付，其主張顯非實在。
五、再者，關於編號ELAX0000000號之載貨證券，原告於八十八年十二月間即向被告
    表示因欲直接向船舶所有人及實際運送人求償，故請求被告將得向船舶所有人及
    實際運送人行使之權利、索賠資格及利害關係轉讓與原告，並表明被告將權利轉
    讓予原告後，被告即解除所有責任。被告於原告提出請求之次日，即依原告所請
    簽具讓渡書予原告，被告既已將得向船舶所有人及實際運送人行使之權利、索賠
    貨格及利害關係轉讓與原告，自因此而解除責任。
、證據：
一、原告公司致被告公司之傳真文件。
二、讓渡書。
三、編號HDMU KENW 261848號載貨證券。
四、本院八十八年度海商字第五七號損害賠償事件準備書(一)狀。
五、編號ELAX0000000號載貨證券。
六、聲請向中華電信股份有限公司調閱電話號碼：（０二）0000－0000號八
    十七年十二月二十三日、二十四日之受話通聯紀錄。
    理      由
一、按法律行為發生債之關係者，其成立要件及效力，依當事人意思定其應適用之法
    律。當事人意思不明時，同國籍者依其本國法，國籍不同者依行為地法，行為地
    不同者以發要約通知地為行為地，如相對人於承諾時不知其發要約通知地者，以
    要約人之住所地視為行為地。涉外民事法律適用法第六條第一項、第二項定有明
    文。本件原告將其受訴外人近鐵公司委託運送之連結器一百十九箱及電池四百六
    十九件等二批貨物委由被告運送至美國，是其行為地具有涉外因素，為一涉外事
    件，而有涉外民事法律適用法之適用，而兩造均為本國法人，就系爭運送復未約
    定應適用之準據法，依涉外民事法律適用法第六條第二項規定，關於本件訟爭之
    準據法，自應適用我國法，合先敘明。
二、原告起訴主張：其前受訴外人近鐵公司委託，運送連結器一百十九箱及電池四百
    六十九件等二批貨物，嗣原告再將上開貨物委由被告運送，被告並簽發編號ELAX
    -0000000號、編號HDMU KENW 261848號載貨證券交原告收執，詎上開貨物竟於運
    送途中，部分在北太平洋落海，部分破裂受損，破裂受損部分因遲延交付致失去
    效用，應認已全部受損，近鐵公司於是向原告起訴請求損害賠償，現由本院以八
    十八年度海商字第五七號審理中。查近鐵公司先位之訴請求之項目，一者為相當
    貨物價值之損害即美金四萬二千七百五十一元一角，一者為其他必要費用等之損
    害即美金十九萬零二百元，而上開請求項目，折算新臺幣後，分別為新臺幣一百
    三十五萬三千七百十四元、六百零二萬二千六百八十三元，近鐵公司備位之訴請
    求之項目即係請求原告給付新臺幣以賠償該公司相當貨物價值之損害、其他必要
    費用等之損害，近鐵公司先位請求或備位請求如有其一獲勝訴判決，原告亦將受
    有相同之損害，爰於原告對被告損害賠償請求權時效消滅前，依修正前海商法第
    一百十八條第一項規定，先就相當貨物價值之損害部分提起預備合併之訴，先位
    請求被告給付美金四萬二千七百五十一元一角，備位請求被告給付新臺幣一百三
    十五萬三千七百十四元等語。
三、被告則以：(一)編號HDMU  KENW 261848號載貨證券是由OCEAN  PIONEER SHIPPING
    CO., LTD.代理運送人韓商HYUN-DAI公司簽發，自應由韓商YUN-DAI公司負運送人
    之責，被告並非該載貨證券之簽發人，原告據此載貨證券所為之請求即無理由。
    (二)系爭運送之目的港在洛杉磯，原告既非於目的港對被告有所請求，自應提出全
    套經受貨人合法背書轉讓之載貨證券，以證明其權利，原告非惟迄今未能提出編
    號ELAX0000000號全套一式三份之載貨證券，甚或自承業將該等載貨證券移轉他
    人，其僅持有全套一式三份之載貨證券其中一份，原告自無權對被告有所請求。
    (三)系爭貨櫃落海事件，乃因海上惡劣天候所致，此為原告所明知，其於本院八十
    八年度海商字第五七號損害賠償事件，即曾援用修正前海商法第一百十三條第二
    、四款為天災之抗辯，被告自亦有權主張受同條文免責規定之保護。(四)系爭貨物
    ，乃貨主遲延受領，此亦為原告於本院八十八年度海商字第五七號損害賠償事件
    所自承，原告指摘被告遲延交付顯非實在。(五)本件起訴迄今近一年，原告仍無提
    出其受損之證明（如：已賠償他人之損失），就其主張破損及遲延之損害各為若
    干，亦全無舉證，本件損害賠償之訴顯屬無據。(六)關於編號ELAX0000000號之載
    貨證券，被告已依原告之請求將得向船舶所有人及實際運送人行使之權利、索賠
    資格及利害關係轉讓與原告，被告自因此而解除責任等語資為抗辯。
四、原告主張其前受訴外人近鐵公司委託，運送連結器一百十九箱及電池四百六十九
    件等二批貨物，嗣原告再將上開貨物委由被告運送，被告除簽發編號ELAX000000
    -0號載貨證券交原告收執外，並將編號HDMU KENW 261848號載貨證券背書轉讓原
    告，詎上開貨物竟於運送途中，部分在北太平洋落海，部分破裂受損，近鐵公司
    已就其所受損害向原告提起損害賠償之訴，已據其提出編號ELAX0000000號載貨
    證券、編號HDMU KENW 261848號載貨證券、本院八十八年度海商字第五七號損害
    賠償事件起訴狀、準備書狀、準備書(一)狀等件為證，且為被告所不爭，原告此部
    分之主張，應堪信為真實。
五、又原告主張近鐵公司於本院八十八年度海商字第五七號損害賠償事件，對原告所
    為之先位請求、備位請求，如有其一獲勝訴判決，原告亦將受有相同之損害，被
    告既為系爭編號ELAX0000000號、編號HDMU  KENW 261848號載貨證券之發給人，
    原告自得依修正前海商法第一百十八條第一項規定，請求被告賠償原告所受損害
    等語，則為被告所否認，並以前詞置辯，茲論述如下：
  (一)按修正前海商法第一百零二條第一項規定，載貨證券有數份者，其不在目的港請
    求交付貨物者，運送人或船長非接受載貨證券之全數，不得為貨物之交付。又載
    貨證券填發後，運送人對於載貨證券持有人應依載貨證券之記載負其責任，而載
    貨證券具有換取或繳還證券之性質，故經發給載貨證券者，貨物之交付應憑載貨
    證券為之，此觀諸修正前海商法第一百零四條及民法第六百二十七條、第六百三
    十條規定自明，是以，託運人對運送人所得行使之權利，在受貨人或其他載貨證
    券持有人據以行使權利之期間，殆處於休止狀態，不能再予行使。但如載貨證券
    嗣因輾轉讓與而復為託運人持有時，上述休止狀態即已回復，託運人始得向運送
    人主張權利。本件原告固將其受訴外人近鐵公司委託運送之連結器一百十九箱及
    電池四百六十九件等二批貨物委由被告運送，惟系爭運送既經發給一式三份之載
    貨證券，且原告係在非目的港之本院，依載貨證券之法律關係有所請求，揆諸前
    揭說明，原告自應提出系爭編號ELAX0000000號、編號HDMU  KENW 261848號全數
    一式三份之載貨證券，以證明其處於休止狀態之權利業已回復，本件原告既自承
    僅持有一份載貨證券，而未能提出全數載貨證券，則其本於載貨證券之法律關係
    有所請求，即非有據。
  (二)次查系爭編號HDMU KENW 261848號載貨證券係由OCEAN PIONEER SHIPPING CO.,
    LTD.代理運送人韓商HYUN-DAI公司所簽發，有原告所提之系爭編號HDMU KENW26-
    1848號載貨證券在卷可稽，足見被告並非該等載貨證券之簽發人，是兩造關於編
    號HDMU KENW 261848號載貨證券並無載貨證券之法律關係存在，原告本於載貨證
    券之法律關係，依修正前海商法第一百十八條第一項規定，請求被告負損害賠償
    之責，自非可採。雖原告另主張：被告業將系爭編號HDMU KENW 261848號載貨證
    券背書轉讓原告等語，惟此所涉及者僅係原告曾否為系爭載貨證券之合法持有人
    之問題，尚與被告是否為系爭載貨證券之簽發人一事無涉，原告據以主張被告應
    負載貨證券簽發人責任，尚不足採。
  (三)又系爭貨物之託運人近鐵公司固已就系爭貨物部分落海、部分破裂受損所生損害
    ，對原告提起損害賠償之訴，惟原告迄未因上開損害賠償之訴支付任何相關賠償
    費用，既為原告所是認，且原告僅係系爭貨物之承攬運送人，而非系爭貨物之所
    有人，亦不因系爭貨物損毀即受有損害，此外，原告又未能舉證證明其因本件貨
    物毀損滅失受有何等之損害，其主張被告應賠償其所受損害，亦非可採。
  (四)本件原告既未能提出系爭編號ELAX0000000號、編號HDMU  KENW 261848號全數一
    式三份之載貨證券，以證明其處於休止狀態之權利業已回復，復未能舉證證明其
    因系爭貨物毀損滅失受有損害，則其本於載貨證券之法律關係，請求被告賠償相
    當貨物價值之損害，即屬無據，不應准許。
六、綜上所述，原告既未能提出系爭編號ELAX0000000號、編號HDMU  KENW 261848號
    全數一式三份之載貨證券，以證明其處於休止狀態之權利業已回復，復未能舉證
    證明其因系爭貨物毀損滅失受有損害，則其本於載貨證券之法律關係，提起預備
    合併之訴，先位請求被告給付美金四萬二千七百五十一元一角，備位請求被告給
    付新臺幣一百三十五萬三千七百十四元，並均自起訴狀繕本送達之翌日即八十九
    年十月二十五日起至清償日止，按年息百分之五計算之利息，均無理由，應予駁
    回。原告之訴既經駁回，其假執行之聲請，亦失所附麗，應併予駁回。
七、本案事證已臻明確，兩造其餘攻擊防禦方法及所提證據，核與本件判決結果不生
    影響，爰不另一一論述，附此敘明。
八、結論：本件原告之訴為無理由，依民事訴訟法第七十八條，判決如主文。
中      華      民      國    九十      年     十二     月    二十四    日
                              民事第六庭法      官  陳秀貞
右為正本係照原本作成
如對本判決上訴，須於判決送達後廿日內向本院提出上訴狀
中      華      民      國    九十一    年       一      月      七    日
                                        法院書記官  林秀妙


司法院資訊處製作；財團法人民間司法改革基金會備份。
